【裁判字號】    98,消債抗,108
【裁判日期】    980504
【裁判案由】    更生事件
【裁判全文】
臺灣板橋地方法院民事裁定           98年度消債抗字第108號
抗  告  人  甲○○
上列抗告人依消費者債務清理條例聲請更生事件，對於中華民國
98年3 月31日本院97年度消債更字第1355號裁定提起抗告，本院
裁定如下：
    主    文
抗告駁回。
抗告費用由抗告人負擔。
    理    由
一、本件抗告意旨略以：債務人因償還前夫所留下的債務，以卡
    養卡，以債養債，因銀行18至20% 之高循環利息，竟由負債
    新臺幣（下同）200 多萬元債務不到2 年累積成400 多萬元
    ，因害怕金額愈滾愈大，因此與最大債權銀行安泰商業銀行
    股份有限公司（下稱安泰商銀）進行協商，當初協議時，每
    月要負擔41,344元之協商還款條件，曾與銀行溝通是否可將
    期限拉長或是利率降低，但銀行答覆是無異議空間，因此債
    務人為免高利息之負擔，只好簽訂協議書，一直以來也很努
    力繳納償還，並非惡意毀諾。95年3 月17日因子宮肌瘤造成
    嚴重貧血，因而進行子宮切除手術，經過三、四個月休息調
    養，此期間也造成收入不穩定，常透過私人借貸來繳納貸款
    ，因此一旦收入有高時，就得償還臨時私人借貸，95年11月
    加入私人互助會，也是因為入不敷出，才須以此方式籌措資
    金，一直撐到97年3 月真是無力承擔，曾與安泰商銀商討是
    否給與寬限期，銀行給的答覆是說1 個月內若未繳納就視為
    毀諾，因此債務人並非惡意毀諾。保險業務員因無底薪所以
    在獲得薪資上，業務人員不僅要開發客戶、賣出保險，成交
    之後，也必須負起售後服務的責任，因為上述工作產生所有
    的業務活動花費，還有帶領組織這塊業務，主管必須負擔組
    織運作費用，都是先掛主管身上，待薪水核發下來再領現給
    業務，凡此都必須由業務人員自行吸收，是年所得金額非為
    真實所得。因此在多年爭取下終於在2007年11月立法院初審
    通過無底薪保險業務員所得將扣抵26% ，也就是說保險業務
    所得是須扣除些業務開銷的。因此依本人95及96（96及97應
    為抗告人誤寫）綜合年所得計算每月平均實際可運用之薪資
    約為98,147元，【計算式：（1, 393,695＋1,789,457 ）×
    74% ÷24】，扣除每月支出協商還款金額41,344元、合作金
    庫信貸13,000元、私人借貸10,5 00 元、會錢11,500元、車
    貸11,000元（車牌號碼8687-DV） 、房租10,000元、子女教
    養費7,000 元後，已無力負擔最低生活必要費用。毀諾後也
    曾與安泰商銀，協商文件也寄予安泰商銀，但安泰商銀表態
    一定要補足2 至3 個月的錢才可受理，因無法籌出該金額，
    以致無法達成協議。抗告人雖於87年11月從事保險是因看好
    市場後續發展，但經濟景氣循環卻不是我們所能預測，像97
    年8 月所爆發雷曼兄弟事件引發全球金融海嘯，連全球這麼
    大的保險公司美國AIG 也沒想到會損失這麼慘重影響全球經
    濟，連抗告人所屬公司保誠人壽也出售給中國人壽，這一連
    串事件引起客戶恐慌及不信任感，推展業務更是困難，為抗
    告人所使料未及的。抗告人已被強制執行扣薪三分之一，98
    年1 月薪資85,552元，2 月薪資3,335 元，3 月薪資21,249
    元，生活無以為繼，且抗告人於89年發生嚴重車禍至今，應
    至醫院進行一次開刀治療，但開刀就需休養3 至6 個月行動
    還會有所不便，因生活負債壓力，遲遲無法進行治療，右腳
    已慢慢痿縮，造成長短腳，走路常容易造成拐傷而造成傷害
    ，長期下來已造成身心疲憊力不從心的狀態，相對影響工作
    品質，綜上所述，請求廢棄原裁定並准予更生等語。
二、按債務人對於金融機構因消費借貸、自用住宅借款、信用卡
    或現金卡契約而負債務，在聲請更生或清算前，應提出債權
    人清冊，以書面向最大債權金融機構請求協商債務清償方案
    並表明共同協商之意旨，消費者債務清理條例第151 條第1
    項定有明文。次按債務人與金融機構協商成立者，不得聲請
    更生或清算，但因不可歸責於己之事由，致履行顯有重大困
    難者，不在此限；消費者債務清理條例施行前，債務人依金
    融主管機關協調成立之中華民國銀行公會會員辦理消費金融
    案件無擔保債務協商機制與金融機構成立之協商，準用前項
    之規定，消費者債務清理條例第151 條第5 項、第6 項亦分
    別有明文可參。按前開法律規定之「但因不可歸責於己之事
    由，致履行顯有重大困難者，不在此限」，其立法意旨係基
    於債務清償方案成立後，應由債務人誠實遵守信用履行協商
    還款條件，惟於例外情形下發生情事變更，在清償期間收入
    或收益不如預期，致該方案履行困難甚或履行不能，因不可
    歸責於己之事由，始能聲請更生或清算。此規範意旨在避免
    債務人任意毀諾已成立之協商，濫用更生或清算之裁判上債
    務清理程序。蓋以債務清償方案係經當事人行使程序選擇權
    所為之債務清理契約，債務人應受該成立之協議所拘束。債
    務人既已與金融機構協商成立，如認該協商方案履行有其他
    不適當情形，自仍應再循協商途徑謀求解決。又所謂不可歸
    責於己之事由，係指出於非己身所能控制之自然力或其他人
    為事由，具有猝然性而不能預知，非人力所能參與或所能阻
    止，而陷於不能履行承諾償還自己之債務者而言，例如：債
    務人於履行清償期間遭逢重大意外災害，如車禍、火災、或
    罹患重大不治之惡疾而喪失工作能力。債務人負擔家計生活
    之職業工作，突然非自願性失業，而可預見的、持續性的無
    法就業謀生。因遭逢不可抗力之天然災害，如地震、颱風、
    水災而因其損害甚鉅致無力清償等情事。
三、本件抗告人有不能清償債務之情事，因負信用卡等債務，於
    消費者債務清理條例施行前之95年6 月間，曾依照中華民國
    銀行公會會員辦理消費金融案件無擔保債務協商機制，與其
    最大債權金融機構安泰商銀成立協商，約定由抗告人自95年
    6 月起，分120 期，利率3%，每月以41,334元依各債權銀行
    債權金額比例清償各項債務，直至全部清償為止，至97年5
    月止毀諾；業據抗告人提出95年協商協議書及安泰商銀陳報
    狀在卷可稽（見原審卷第37頁、第120 頁，且觀諸其提出之
    財團法人金融聯合徵信中心債權人清冊中「是否曾參與銀行
    公會債務協商」欄註記「Y 」一節亦明（見原審卷第44頁）
    。就上開履行協商方案所定之清償期數、利率及每月攤還之
    金額而言，尚稱適當而無顯然不公之情形。準此以言，本件
    抗告人依上開協商機制與最大債權金融機構協商成立後，再
    向本院聲請更生，尚須符合「不可歸責於己之事由致履行顯
    有重大困難」之法定要件，方為適法。經查：
    就抗告人協商時與毀諾時之清償資力而言：抗告人主張因保
    險從業人員須開發客戶、賣出保險、成交後售後服務及組織
    運作費用，凡此均須業務人員自行吸收，且立法院已初審通
    過保險從業人員所得將扣抵26% ，因此扣除26% 後，95及96
    綜合年所得計算每月平均實際可運用之薪資應約為98,147元
    云云；惟查，抗告人於95年5 月22日與最大債權金融機構安
    泰商銀成立協商，並自95年6 月起，分120 期，利率3 % ，
    每月以41,334元依各債權銀行債權金額比例清償各項債務，
    直至全部清償為止，本院依據最大債權金融機構安泰商銀於
    97年10月7 日向本院提出之陳報狀資料所示，抗告人於97年
    3 月間即未繳納協商款項，至同年5 月即通報毀諾，此有安
    泰商銀陳報狀在卷可稽（見原審卷第120 頁），而抗告人95
    、96及每月平均收入分別為11 6,141元、149,121 元【計算
    式：1,393,695 ÷12=116,1 41 、1,789,457 ÷12=149,121
    、（元以下四捨五入）】，此有抗告人所提出之財政部臺灣
    省北區國稅局95、96年度綜合所得稅各類所得資料清單（見
    原審卷第20至第21頁），抗告人主張開發客戶、賣出保險、
    成交後之售後服務及組織運作等費用，固據其提出98年1 至
    6 月保誠人壽股份有限公司之處獎勵及配合辦法為憑，然此
    僅得證明該公司就開發客戶、賣出保險、成交後之售後服務
    及組織運作等費用有相關業務規範，無從證明上開規範致抗
    告人實際支出業務費用之數額，且保險從業人員稅收扣減額
    26% 之規範，縱認經立法院通過，亦僅得認抗告人繳交個人
    綜合所得稅作為扣減額之用，尚非得認抗告人實際收入數額
    應扣減26% ，從而，抗告人95年協商當時月平均收入應為
    116, 141元。抗告人又主張87年11月從事保險是因看好市場
    發展，孰料因雷曼兄弟事件引發金融海嘯，造成抗告人保險
    業務衝擊非常大，又被強制執行扣薪三分之一薪水，98年1
    月薪資85,552元、2 月薪資3,335 元、3 月薪資21,249 元
    ，根本不知如何生活等語，固據其提出98年1 至3 月收支表
    在卷可憑，然查，抗告人已於聲請狀陳稱其95年協商當時，
    工作為業務人員，收入金額非呈現絕對穩定。單月收入雖有
    時可高達10萬元以上，若逢業績下滑，單月收入只有4 、5
    萬元云云（見原審卷第5 頁，聲請狀），則至少於95年協商
    成立當時，抗告人即已明知保險業務收入不穩定，應可預見
    協商後收入不穩定之事實，並非具有猝然性而不能預知，是
    其於協商當時既衡量全部狀況始與最大債權銀行成立協商，
    應當其自有籌措資金之管道，既仍願簽署協商協議書，則不
    得以金融海嘯致保險業收入不穩定為由作為毀諾不繼續履行
    協商條件之不可歸責事由。3.綜上，且查，依抗告人提出之
    97年之薪資明細表，其於97年2 月至8 月之薪資分別為122,
    281 元、62,186元、40,197元、75,768元、84,677元、157,
    565 元、62,186元，足認抗告人97年收入不穩定，惟縱使抗
    告人自97年起因金融海嘯而收入不穩定，為其於95年協商成
    立當時即可得預見，非因不可歸責於己之事由致履行顯有重
    大困難。至於抗告人所稱之信用貸款契約係93年5 月18日所
    訂立，汽車貸款契約係93年12月20日所訂立，均為抗告人於
    95年5 月協商成立前所發生之事實，為其於協商成立當時所
    明知，應可預見協商後有上開信用貸款及汽車貸款之還款負
    擔，並非具有猝然性而不能預知，是其於協商當時既衡量全
    部狀況始與最大債權銀行成立協商，應當其自有籌措資金之
    管道，既仍願簽署協商協議書，則不得以信用貸款及汽車貸
    款之負擔作為毀諾不繼續履行協商條件之不可歸責事由。另
    關於抗告人主張89年發生嚴重車禍至今，因開刀需休養3 至
    6 個月，行動還會有所不便，因生活負債壓力，遲遲無法進
    行治療，右腳已慢慢痿縮，造成長短腳，常因此拐傷，長期
    已造成身心疲備力不從心之狀態，相對影響工作品質等語，
    固據其提出數張照片為證，惟該車禍事件亦為95年間抗告人
    與安泰商銀成立協商之前所發生之事件，非可作為認定抗告
    人於協商成立後始發生之難以履行協商條件之依據，其於95
    年3 月17日因子宮肌瘤造成嚴重貧血，故進行子宮切除手術
    ，造成收入不穩定，因此向私人借貸及參加民間互助會等情
    ，亦同；至於抗告人之生活開銷支出消費情形與成立協商之
    時相較，依據抗告人所陳報之收入及支出情形，並無重大變
    化，不能認為係於協商成立後，始發生之不可歸責於己之事
    由致其履行有重大困難存在之事由。綜上所述，抗告人所主
    張之事由，均非不可歸責於抗告人而致履行協商顯有重大困
    難之事由，原審法院裁定駁回抗告人更生之聲請，自屬有據
    。抗告意旨指摘原裁定不當，求予廢棄另為裁定，並無理由
    ，自應予駁回。另目前銀行公會就曾經參加95年度債務協商
    毀諾之債務人，提供「個別協商一致性方案」，及對於有繳
    款困難之債務協商持續履約之債務人，提供變更債務協商協
    議書方案，該方案依據債務人實際收入情形協談可負擔之還
    款條件，最優惠方案採180 期零利率之還款方式，期能使之
    再進行協商。抗告人縱因受經濟環境之影響，致薪資受有些
    許影響，但尚無履行上之重大困難，尚非不得與債權銀行，
    再次進行解決債務之商談，以謀求適當之履行條件，附此敘
    明。
四、據上論結，本件抗告為無理由，依消費者債務清理條例第15
    條，民事訴訟法第495 條之1 第1 項、第449 條第1 項、第
    95條、第78條，裁定如主文。
中    華    民    國    98    年    5     月    4     日
            民事第一庭  審判長法  官  李世貴
                              法  官  黃信樺
                              法  官  許瑞東
上為正本係照原本作成
本裁定不得再抗告
中    華    民    國    98    年    5     月    4     日
                              書記官  賴玉芬


司法院資訊處製作；財團法人民間司法改革基金會備份。
